臺灣高雄地方法院刑事判決　　　　　　　 96年度易字第758號
公　訴　人　臺灣高雄地方法院檢察署檢察官
被　　　告　甲○○
上列被告因恐嚇案件，經檢察官提起公訴（95年度偵字第32177
號），本院判決如下：
    主  文
甲○○無罪。
    理  由
一、公訴意旨略以：被告甲○○為高雄縣大寮鄉溪寮村村長，於
    民國95年9 月20日上午10時30分許，在該村溪寮路56之20號
    乙○○所有之建物前空地，以加害自由（起訴書誤載為身體
    ，經公訴人當庭更正）之事向乙○○恐嚇稱：「你圍起來試
    試看，如果你把該空地圍起來，致使民眾不得藉由該空地進
    出的話，就要找村民把你圍起來，讓你不得進入該村」等語
    ，使乙○○心生畏懼，致生危害於安全，因認被告涉有刑法
    第305 條之恐嚇危害安全罪嫌。
二、證據能力部分：
(一)、按被告以外之人，於審判外之言詞或書面陳述，除法律有規
    定者外，不得作為證據；又被告以外之人（包括證人、鑑定
    人、告訴人、被害人及共同被告等）於檢察事務官、司法警
    察官或司法警察調查中所為之陳述，與審判中不符時，其先
    前之陳述具有較可信之特別情況，且為證明犯罪事實存否所
    必要者，得為證據，刑事訴訟法第159 條第1 項、第159 條
    之2 分別定有明文。是被告以外之人於司法警察（官）調查
    中所為之陳述，依刑事訴訟法第159 條第1 項規定，係屬傳
    聞證據，原則上無證據能力，惟如該陳述與審判中不符時，
    其先前之陳述具有較可信之特別情況，且為證明犯罪事實存
    否所必要者，依同法第159 條之2 規定（即刑事訴訟法第15
    9 條第1 項所指之「除法律有規定者外」），始例外認為有
    證據能力；如該陳述與審判中相符時，因該陳述並不符合刑
    事訴訟法第159 條之2 有關傳聞例外之規定，故不得作為認
    定本案犯罪事實有無之證據，此時，當以證人於審判中之陳
    述作為證據。另所謂「前後陳述不符」之要件，應就前後階
    段之陳述進行整體判斷，以決定其間是否具有實質性差異，
    惟無須針對全部陳述作比較，陳述之一部分有不符，亦屬之
    。又「證明犯罪事實之存否所必要」，即使用證據之必要性
    ，係指因無法再從同陳述者取得證言，而有利用原陳述之必
    要性，只要認為該陳述是屬於與犯罪事實存否相關之事實，
    並為證明該事實在實質上之必要性即可。而「具有可信之特
    別情況」，係指依陳述時之外部客觀情況而言，足以令人相
    信該陳述是虛偽之危險性不高，必須綜合該陳述是否未受到
    外力影響；陳述人之觀察、記憶、表達是否正確及有無偽證
    之各項因素，而為判斷。經查：證人即告訴人乙○○警詢之
    陳述與審判中相符，依前開說明，應以其審判中所述作為證
    據，其警詢所述應無證據能力。
(二)、按證人、鑑定人依法應具結而未具結者，其證言或鑑定意見
    ，不得作為證據，刑事訴訟法第158 條之3 定有明文。告訴
    人僅係發動告訴權之地位，其陳述關於犯罪事實內容部分，
    即屬基於證人地位而為，依前開法律規定，自應依法具結，
    其證言始得採為證據。經查：偵查中檢察官以告訴人身分傳
    訊乙○○，其陳述親身經歷之被害過程，本質上屬於證人，
    自應依法具結，檢察官未命乙○○於供前、供後具結，其偵
    查中所為之陳述不得作為證據。
(三)、按被告以外之人於偵查中向檢察官所為陳述，除顯有不可信
    之情況者外，得為證據，刑事訴訟法第159 條之1 第2 項定
    有明文。偵查中對被告以外之人所為之偵查筆錄，或被告以
    外之人向檢察官所提之書面陳述，性質上均屬傳聞證據。惟
    現階段刑事訴訟法規定檢察官代表國家偵查犯罪、實施公訴
    ，依法其有訊問被告、證人及鑑定人之權，證人、鑑定人且
    須具結，而實務運作時，檢察官偵查中向被告以外之人所取
    得之陳述，原則上均能遵守法律規定，不致違法取供，其可
    信度極高。職是，被告以外之人前於偵查中已具結而為證述
    ，除反對該項供述得具有證據能力之一方，已釋明「顯有不
    可信之情況」之理由外，不宜即遽指該證人於偵查中之陳述
    不具證據能力。經查：證人戊○○於偵查中之證述，被告未
    曾提及檢察官在偵查時有不法取供之情形，且未釋明上開供
    述有顯不可信之情況，依前述說明，證人戊○○於偵查中之
    證言自具有證據能力。
三、按犯罪事實應依證據認定之，無證據不得推定其犯罪事實；
    又不能證明被告犯罪或其行為不罰者，應諭知無罪之判決；
    刑事訴訟法第154 條、第301 條第1 項分別定有明文。次按
    告訴人之告訴，係以使被告受刑事訴追為目的，是其陳述是
    否與事實相符，仍應調查其他證據以資審認；再按認定不利
    於被告之事實，須依積極證據，苟積極證據不足為不利於被
    告事實之認定時，即應為有利於被告之認定，更不必有何有
    利之證據；又事實之認定，應憑證據，如未能發現相當證據
    ，或證據不足以證明，自不能以推測或擬制之方法，以為裁
    判基礎；而刑事訴訟法上所謂認定犯罪事實之積極證據，係
    指適合於被告犯罪事實之認定之積極證據而言，雖不以直接
    證據為限，間接證據亦包括在內；然而無論直接或間接證據
    ，其為訴訟上之證明，須於通常一般之人均不致有所懷疑，
    而得確信其為真實之程度者，始得據為有罪之認定，倘其證
    明尚未達到此一程度，而有合理之懷疑存在時，致使無從形
    成有罪之確信，根據「罪證有疑，利於被告」之證據法則，
    即不得遽為不利被告之認定（最高法院30年上字第816 號、
    29年上字第3105號、40年台上字第86號、52年台上字第1300
    號及76年台上字第4986號判例意旨參照）。
四、公訴意旨認被告甲○○涉有前述犯行，無非以：(1)證人即告
    訴人乙○○之證述；(2)證人戊○○之證述；資為論據，然訊
    據被告否認有何恐嚇危害安全犯行，辯稱：伊到場處理村民
    丁○○與告訴人之糾紛，因告訴人堅持將其所有土地而原屬
    既有道路之部分舖設水泥，伊於是以比喻之方式向告訴人稱
    ：如果每個人都像你一樣在空地上舖水泥，你也無法通行等
    語，並無恐嚇危害安全之意思等語，經查：
(一)、被告於上揭時地對乙○○稱：「你圍起來試試看，如果你把
    該空地圍起來，致使民眾不得藉由該空地進出的話，就要找
    村民把你圍起來，讓你不得進入該村」等語之事實，固據證
    人乙○○於本院審理時證述：我要在空地上舖水泥，被告說
    該空地是既成道路，不能舖，如果我堅持要舖，他將發動全
    村的人把我圍起來，讓我不得進村等語（見本院卷第28頁）
    ；證人戊○○於偵查中證稱：被告向告訴人表示不得在畸零
    地舖設水泥，之後被告想進入告訴人所有之溪寮路56之20號
    建物內，告訴人不讓被告進入，被告惱羞成怒就說『要叫人
    把路圍起來不讓告訴人進入』等語（見偵查卷第12頁），於
    本院審理時證述：伊帶2 名工人到場準備舖設水泥，為被告
    阻止，告訴人請伊等繼續施工，丁○○即過來與告訴人發生
    口角，告訴人遂請警察到場，之後並請警員進入屋內泡茶聊
    天，丁○○於是又請被告到場，被告到場後欲進入告訴人之
    建物內，被告訴人趕出來，被告便向表示告訴人表示『你不
    讓我進屋，你也不要進入我們村裡』，告訴人說『我房子在
    這裡，為何不能進村，我就是要進來，你能把我怎麼辦』，
    被告就說『我就叫人把路圍起來，讓你不能進來』等語（見
    本院卷第34頁）明確，此部份事實固可認定，被告辯稱係以
    比喻方式表達，雖無可採。然刑法第305 條恐嚇罪之成立，
    須被害人因加害人惡害之通知心生畏懼，而有不安全之感覺
    為要件；若被害人並未因之而生畏怖，即不足對其致生安全
    上之危險，尚難以該罪相繩。而被害人是否心生畏懼，應本
    於社會客觀經驗法則以為判斷基準。故本件尚應審究者為：
    告訴人是否因而心生畏懼。
(二)、證人乙○○雖於本院審理時證稱：聽聞被告稱「你圍起來試
    試看，如果你把該空地圍起來，致使民眾不得藉由該空地進
    出的話，就要找村民把你圍起來，讓你不得進入該村」覺得
    害怕等語（見本院卷第28頁）。然證人戊○○於本院審理時
    證稱：被告第2 次到場時，告訴人正與警員在屋內泡茶聊天
    ，告訴人亦向被告表示『我房子在這裡，為什麼不能進來，
    我就要進來，你能把我怎樣』等語。足見當時告訴人並未因
    被告上開表示而屈居弱勢。證人乙○○雖另證稱：被告第1
    次到場時，並未有員警在場，第2 次來時，我才決定報警等
    語（見本院卷第32頁）。證人即據報到場之警員己○○亦於
    本院審理時證稱：到場時僅看到告訴人與1 位女性在場，並
    未看到被告或舖設水泥之工人等語（見本院卷第53頁），然
    證人己○○洪亦證稱：不確定之前是否有同仁曾經到場處理
    等語（見本院卷第53頁），故證人乙○○證述被告第2 次到
    場時並未有員警在場，似乏其他佐證，尚難遽信。又證人戊○○本係欲向告訴人承購前述房地之人乙節，業據證人戊○○於本院審理時證述明確（見本院卷第35頁），其就本件案
    發前因，即是否舖設水泥乙情，與告訴人之立場較相近，應
    無為袒護被告捏造現場情形自陷偽證刑責之理，其證詞尚無
    不可採信之處。衡情，當時既有司法警察在告訴人屋內，倘
    告訴人心生畏懼，豈有不迅速尋求救濟之理，反又以有權進
    村，你奈我何之詞向被告據理力爭，再者，告訴人並未居住
    該處，無須每日返回該處，此經證人乙○○於本院審理時結
    證無誤，被告如何掌握告訴人進村之確定時間？又告訴人於
    前述房地前舖設水泥，影響所及僅附近之居民，並未與全村
    村民敵對，被告如何發動村民封鎖全村之聯外道路阻止告訴
    人進村？客觀上被告所言已難實現，衡諸一般經驗法則，告
    訴人是否已達心生畏懼之程度，似仍有疑。
三、綜上，告訴人是否已達心生畏懼之程度，尚有疑義，則公訴
    人所提之證據，尚無法證明被告有公訴意旨所指恐嚇危害安
    全犯行，此外，又查無其他積極證據，揆諸前述說明，被告
    犯行即屬不能證明，自應為無罪之諭知。
據上論斷，應依刑事訴訟法第301 條第1 項，判決如主文。
本案經檢察官丙○○到庭執行職務。
中　　華　　民　　國　　96　　年　　5 　　月　　10　　日
                  刑事第一庭    審判長法  官  陳明富
                                      法  官  王淑惠
                                      法　官  陳宛榆
以上正本證明與原本無異。
如不服本判決，應於判決送達後10日內，向本院提出上訴狀。
                                      書記官  劉甄庭
中　　華　　民　　國　　96　　年　　5 　　月　　10　　日
